【裁判字號】    99,司財管,17
【裁判日期】    990822
【裁判案由】    指定遺產管理人
【裁判全文】
臺灣嘉義地方法院民事裁定            99年度司財管字第17號
聲  請  人  蔡金保即甲○之財產管理人
上列聲請人聲請指定被繼承人甲○遺產管理人事件，本院裁定如
下：
    主  文
選任財政部國有財產局為被繼承人甲○之遺產管理人。
准對被繼承人甲○（女，民國○○年○月○日生，生前設籍於台
南州東石郡六腳庄蒜頭四九一番地，於民國二十六年十一月二日
死亡）之繼承人為承認繼承之公示催告。
被繼承人甲○之繼承人，應自前項公示催告最後登載新聞紙之日
起，壹年內承認繼承，上述期限屆滿，無繼承人承認繼承時，被
繼承人甲○之遺產，於清償債權並交付遺贈物後，如有剩餘即歸
屬國庫。
聲請程序費用新臺幣壹仟元由被繼承人甲○之遺產負擔。
    理  由
一、按先順序繼承人均拋棄其繼承權時，由次順序之繼承人繼承
    。其次順序繼承人有無不明或第四順序之繼承人均拋棄其繼
    承權者，準用關於無人承認繼承之規定；繼承開始時，繼承
    人之有無不明者，由親屬會議於一個月內選定遺產管理人，
    並將繼承開始及選定遺產管理人之事由，向法院報明；無親
    屬會議或親屬會議未於繼承開始時起一個月內選定遺產管理
    人者，利害關係人或檢察官，得聲請法院選任遺產管理人。
    民法第1176條第6 項、第1177條、第1178條第2 項定有明文
    。又公示催告期限屆滿，無繼承人承認繼承時，其遺產於清
    償債權，並交付遺贈物後，如有賸餘，歸屬國庫；非公用國
    有財產以財政部國有財產局為管理機關，民法第1185條、國
    有財產法第12條規定甚明。
二、聲請意旨略以：緣聲請人受鈞院以97年度財管字第17號裁定
    指定擔任失蹤人甲○（女，民國○○年○○月○○日生，生前住台
    南州東石郡六腳庄蒜頭四九一番地）之財產管理人，失蹤人
    生死不明已多年，後經聲請鈞院以98年度亡字第25號判決宣
    告於民國26年11月02日下午12時死亡，因被繼承人甲○無身
    分證字號，無法向國稅局查詢財產清冊，僅能就嘉義縣朴子
    地政事務所轄區清查出五筆登記於甲○名下之土地，計共遺
    有坐落嘉義縣六腳鄉○○段437 、438 地號及牛埔段453 、
    456 、457 地號之土地（權利範圍均為五分之一），惟被繼
    承人並無親屬會議或親屬會議未選定遺產管理人，顯有為其
    選任遺產管理人之必要，為使被繼承人遺產之處置順利進行
    ，爰聲請指定財政部國有財產局為被繼承人甲○之遺產管理
    人等語，聲請人主張之事實，業經其提出本院97年度財管字
    第17號裁定、98年度亡字第25號民事判決、土地登記謄本影
    本各一份為證，經本院審核上述文件無誤，並依職權調閱97
    年度財管字第17號選任財產管理人事件及98年度亡字第25號
    死亡宣告事件卷宗核閱屬實，自堪信為真實。
三、查本件被繼承人甲○既已經本院98年度亡字第25號民事判決
    宣告於於民國26年11月02日下午12時死亡，繼承業已開始；
    又被繼承人甲○之繼承人有無不明之情，業經本院依職權向
    嘉義市西區戶政事務所、嘉義縣六腳鄉戶政事務所函查甲○
    之詳細戶籍資料，經核甲○死亡時並無配偶，日據時代其本
    人為戶長，其妹黃格先於甲○死亡，於同戶內亦無父母及子
    女之記載，有該事務所函文暨戶籍謄本等件影本附卷可稽；
    而聲請人前經本院以97年度財管字第17號裁定指定擔任甲○
    之財產管理人，應認其就本件指定遺產管理人事件具有利害
    關係，是以聲請人依前揭規定，聲請法院選任被繼承人甲○
    之遺產管理人，核無不合。
四、次查遺產管理人之職務，主要係彙整被繼承人之財產，踐行
    被繼承人債權、債務之確認，並作適法合理之分配，且於有
    繼承人承認繼承時或遺產分配後，尚有剩餘時，將遺產移交
    繼承人或國庫，此須熟悉相關法律程序進行遺產處分；而被
    繼承人之遺產，倘無人承認繼承時，將於清償債權，交付遺
    贈物後，歸屬國庫，為使被繼承人遺產之處置順利進行，本
    院認財政部國有財產局為國庫之綜理機關，其備有財產管理
    之專才，且保護無人繼承財產之債權人之權利，亦屬政府之
    義務，於遺產管理指定之實際運作，應認指定財政部國有財
    產局為被繼承人甲○之遺產管理人為適當，並依法為承認繼
    承之公示催告。至於執行事項由何分處辦理，則屬其內部之
    事務分配，本院不予指定，附此敘明。
五、依非訟事件法第157條，裁定如主文。
六、如對本裁定抗告須於裁定送達後10日內向本院提出抗告狀。
中    華    民    國    99    年    8     月    22    日
                  家事法庭  司法事務官

司法院資訊處製作；財團法人民間司法改革基金會備份。
